【裁判字號】    97,上更(一),4
【裁判日期】    970527
【裁判案由】    詐欺等
【裁判全文】
臺灣高等法院花蓮分院刑事判決       97年度上更(一)字第4號
上  訴  人  臺灣花蓮地方法院檢察署檢察官
上  訴  人
即  被  告  丁○○
選任辯護人  廖學忠律師
上列上訴人等因被告詐欺等案件，不服臺灣花蓮地方法院94年度
訴字第 196號中華民國95年2月7日第一審判決（起訴案號：臺灣
花蓮地方法院檢察署94年度偵字第 227號），提起上訴，判決後
經最高法院發回，本院更為判決如下：
    主  文
原判決關於丁○○部分撤銷。
丁○○幫助常業詐欺取財，處有期徒刑壹年陸月，減為有期徒刑
玖月；緩刑肆年；扣案之空白支票玖張、行動電話壹支、信封陸
張、王代書字樣之名片玖張、打印機壹台，均沒收。
    事  實
一、丁○○明知利用人頭向銀行申請之支票屆期將無法兌現（俗
    稱芭樂票），如予售出，購買者持以購物或調現，將使收票
    人受到詐騙，竟仍基於幫助意圖為自己不法所有，並以此為
    業的犯意，於民國（下同）92年10月間起，分別以每張3000
    元至3500元之代價向許秀莉購入包括「杉本興業有限公司」
    在內及其他發票人所開立之空白人頭支票（購得之支票均已
    蓋妥發票人印鑑），由丁○○填載發票日期，在更生日報花
    蓮、宜蘭辦事處，刊登「支票借您用、王小姐、0000000000
    」之廣告，對外以王小姐或王代書之名義，出售牟利，再由
    丁○○本人或委託有幫助犯意之黃金淵、陳振標及陳秋雄等
    人，將上述空白人頭支票以每張4500元至6000元不等之代價
    ，售予林河志等人使用，面額則視購買者個人需求，由丁○
    ○代填或由購買者自行填寫（買受支票者及時間、票號、張
    數，均詳如附表一、二所示），而幫助如附表一、二所示買
    方對被害人實施詐欺犯行。嗣經警扣得丁○○所有之空白人
    頭支票9張及估價單55張、行動電話 1支、雜記紙6張、記事
    本23頁、信封6張、印製王代書字樣之名片9張（扣押物清單
    誤載為8張）、打印機1台等物。
二、案經法務部調查局東部地區機動工作組報請臺灣花蓮地方法
    院檢察署檢察官偵查起訴。
    理  由
一、上開事實，業據上訴人即被告（以下簡稱被告）丁○○於本
    院坦承不諱。且證人許秀莉於警詢中證稱：帳冊內記載「花
    」的即是丁○○向伊拿的票數等語；而該帳冊記載「花」之
    支票數量核算後為 147張，核與被告丁○○於調查中稱：總
    計我購買的人頭支票超過 100張等語大致相符。另有證人即
    共同被告黃金淵、陳振標、陳秋雄、林河志、尤建順於警詢
    、偵查之供述，及證人侯歡玲、劉梓源、陳當良、乙○○、
    甲○○、林輝崇、孫曉暉、丙○○於警詢之證述可佐；復有
    杉本興業有限公司設立登記申請書、設立登記表、股東同意
    書影本、永長盛實業股份有限公司設立登記申請書、設立登
    記表、股東同意書影本、安泰銀行中和分行、臺灣土地銀行
    雙和分行支票存款開戶資料、支票影本、退票理由單影本、
    花蓮第二信用合作社票據退票單、名片影本、剪報影本、安
    泰銀行中和分行 95年1月19日（95）安和發字第0956000024
    號函、臺灣土地銀行雙和分行95年1月12日雙和存字第09500
    00034號函，及被告丁○○所有之空白人頭支票9張、估價單
    55張、行動電話 1支、雜記紙6張、記事本23頁、信封6張、
    印製王代書名片9張、打印機1台等物及許秀莉所有之帳冊（
    編號6 -2）扣案可證。是本案罪證明確，被告前揭犯行，應
    堪認定。
二、按刑法上所謂常業犯，指反覆以同種類行為為目的之社會活
    動之職業性犯罪而言，至於犯罪所得之多寡，是否恃此犯罪
    為唯一之謀生職業，則非所問，縱令兼有其他職業，仍無礙
    於該常業犯罪之成立，最高法院著有85年度台上字第510 號
    判例可資參照。被告明知其向許秀莉所購買之空白人頭支票
    無法兌現，竟仍買受後販售與他人牟利，知其所為極易成為
    詐欺集團之犯罪工具，將銀行核發之支票交他人使用，以供
    作為詐欺之工具，而且以被告販賣支票之張數以及每張支票
    出售的價格在4500元到6000元之間，其所得顯足以作為維生
    之方法，故被告所為屬於常業犯。
三、核被告丁○○所為，係犯刑法第30條、第 340條之幫助常業
    詐欺罪。被告行為後，刑法第 340條之常業詐欺罪雖然在95
    年刪除，但是因為被告是連續多次出售多達30餘張空頭支票
    ，按照95年修正前刑法第56條可論以連續犯，而以一罪論；
    再比較修正前後刑法第33條第 5款規定，以修正前之規定有
    利於被告；又刑法第56條也在95年刪除，則被告所為依照修
    正後刑法應分論併罰，經總體比較修正前後刑法之前揭規定
    ，仍以修正前刑法第 340條之規定有利於被告，因此仍應論
    以幫助常業詐欺罪。公訴人雖認被告為常業詐欺罪之正犯，
    然被告僅提供支票之助力，並未實施任何詐欺之構成要件行
    為，且與使用支票之人間，亦無任何常業詐欺犯意之主觀犯
    意聯絡，故公訴人認為屬常業詐欺罪之共同正犯等語，容有
    誤會。原審對被告論罪科刑固非無見，惟未及為上開法律修
    正之比較適用，又認被告成立常業詐欺罪，自有未當。被告
    上訴指摘原判決不當，為有理由，應由本院將原判決關於被
    告部分撤銷改判。爰審酌被告為牟取私利，竟然收購空頭支
    票，並且轉售圖利，被告所為已嚴重傷害金融秩序，出售之
    人頭支票數量約百餘張，侵害他人財產法益甚鉅，惟在本院
    坦承犯行，並捐助社會福利機構，以示其悔過之意等一切情
    狀，量處如主文第 2項所示之刑。又中華民國96年罪犯減刑
    條例業自96年7月16日施行，被告本件犯罪時間，係在96年4
    月24日以前，符合減刑之條件，爰依上開條例第2條第1項第
    3款之規定，就其宣告刑予以減刑2分之 1。另扣案之空白人
    頭支票 9張為被告丁○○所有，預備供其犯罪所用之物，行
    動電話1支、信封6張、印有王代書字樣名片9張、打印機1台
    等物均為被告所有供其犯罪所用之物，均經被告丁○○自承
    在卷（原審卷頁 212），均應依法宣告沒收。至於扣案之估
    價單55張、雜記紙 6張、記事本23頁等物僅屬被告丁○○買
    受或出售支票之紀錄，非供犯罪直接所用之物，另扣有名片
    10張與本件非直接相關，均無庸宣告沒收，附此敘明。又犯
    罪在新法施行前，於新法施行後之緩刑之宣告，應適用新法
    第74條之規定（最高法院95年第 8次刑事庭會議決議可資參
    照）。亦即，就緩刑之宣告，係依裁判時之情狀為其考量標
    準，此部分應逕依裁判時之法律為適用基準，無須比較新舊
    法，縱因而與主刑部分所適用之法律不同，亦無割裂適用法
    律之問題。查被告未曾因故意犯罪受有期徒刑以上刑之宣告
    ，有臺灣高等法院被告前案紀錄表可稽，本院審酌其犯後坦
    承犯行，顯有悔意，並已捐助社會福利機構20萬元，其經此
    偵審教訓，當知警惕，應無再犯之虞，本院認對其所宣告之
    刑以暫不執行為適當，併予宣告緩刑，以勵自新。
四、不另為無罪諭知部分
（一）公訴人認為被告丁○○在前揭犯罪事實中，就所交付之支
      票，另外犯有偽造有價證券罪嫌。
（二）按刑法上所謂偽造有價證券，以無權簽發之人冒用他人名
      義簽發為要件，如果行為人基於本人之授權，或其他原因
      有權簽發者，則與無權之偽造行為不同，除涉犯他項罪名
      外，尚難遽以該罪名論擬。再一般俗稱「人頭票」或「芭
      樂票」，除由他人冒用本人名義開戶，於領票後以低價販
      賣圖利者外，亦有本人自行開戶領取票據並蓋用發票人印
      章後，以一定對價出售得利者，此種情形，既係授權買受
      該票據之人任意填寫票面金額，即與未經授權擅自偽造有
      別，故尚難僅以販賣「人頭票」或「芭樂票」，即逕謂應
      負偽造有價證券罪責（最高法院92年度台上字第3700號判
      決可資參照）。
（三）經查：衡諸社會常情，簽發人頭支票即俗稱芭樂票者既無
      兌現票據之真意，而透過管道購買取得人頭支票者，亦無
      非在交易時欲持該等人頭支票向他人行使，憑以獲取信用
      或財產上之不法利益，供作人頭戶之人無論是支票供應者
      向他人借用或者是虛設行號，支票所應記載事項都是由提
      供支票來源者準備周全，或者是授權購買人頭支票者自行
      填載。本案被告所購入之支票，均已經填載到期日以及其
      他應記載事項完全之支票，或由許秀莉等人授權填載；僅
      票面金額委由被告自行填載，或是向被告購買支票之人自
      行填載；且從被告出售支票之金額，無論票面金額是多少
      ，每張支票之價格固定是4500元到6000元之間，顯見支票
      提供者對於票面金額之填載並無限制。況證人陳武魁於原
      審中證稱：伊有將身分證交綽號「阿國」之人設立公司，
      並至銀行辦理支票開戶，然並未實際經營公司，公司大小
      章都交給「阿國」保管等語（原審卷頁192、頁193、頁19
      6 ），足證確有授權他人填載支票之應記載事項。雖證人
      陳武魁另證稱：伊有開立支票帳戶，但沒有授權「阿國」
      使用該支票云云；惟其既然未實際經營公司，僅為掛名之
      負責人，且其自陳知至銀行係為辦理支票帳戶之開立，又
      將公司印章及其私章均交「阿國」持有，則其顯然明知申
      請支票係另有他用，況其亦將支票印鑑章交予「阿國」，
      對「阿國」如何使用支票毫不過問，則當然有授權他人使
      用支票之意思無訛。本件被告有取得發票人即「杉本興業
      有限公司」名義負責人陳武魁之同意後方轉售予他人使用
      ，再參酌起訴書亦記載被告丁○○所購得之支票業已蓋妥
      發票人印鑑章，則被告丁○○應無再偽造陳武魁人頭支票
      之行為。
（四）本件既無證據證明被告丁○○有偽造支票之行為，則其被
      訴偽造有價證券部分之犯罪，自屬無從證明。然因此部分
      與其前揭幫助常業詐欺罪部分，檢察官係以裁判上一罪關
      係起訴，故不另為無罪之諭知，併予敘明。
據上論斷，應依刑事訴訟法第369條第1項前段、第364條、第299
條第1項前段，刑法第2條第 1項前段、第30條、第74條第1項第1
款、第38條第1項第 2款，修正前刑法第340條，中華民國96年罪
犯減刑條例第2條第1項第3款、第7條，判決如主文。
本案經檢察官戊○○到庭執行職務。
中    華    民    國    97    年    5     月    27    日
                        審判長法  官  何方興
                              法  官  林鳳珠
                              法  官  林德盛
以上正本證明與原本無異。
如不服本判決，應於送達後10日內，向本院提出上訴狀。其未敘
述理由者，並應於提出上訴狀後10日內向本院補提理由狀（須附
繕本）。
                              書記官  劉妙娘
中    華    民    國    97    年    5     月    27    日
附錄本判決論罪之法律條文：
中華民國刑法第340條：
以犯第三百三十九條之罪為常業者，處一年以上七年以下有期徒
刑，得併科五萬元以下罰金。


司法院資訊處製作；財團法人民間司法改革基金會備份。
